【裁判字號】    98,聲判,55
【裁判日期】    980630
【裁判案由】    聲請交付審判
【裁判全文】
臺灣臺北地方法院刑事裁定              98年度聲判字第55號
聲  請  人  丙○○
代  理  人  魏憶龍律師
被      告  乙○○
            丁○○
            甲○○
            戊○○
                    7樓之3
上列聲請人因被告等妨害名譽等案件，不服臺灣高等法院檢察署
檢察長中華民國98年3月12日駁回再議之處分（98年度上聲議字
第1664號），聲請交付審判，本院裁定如下：
    主  文
聲請駁回。
    理  由
一、本件聲請人聲請交付審判及補充聲請交付審判意旨詳如附件
    所載。
二、本件聲請人丙○○於民國96年11月27日，以被告乙○○、丁○○、甲○○、戊○○等涉犯刑法妨害名譽罪嫌，向臺灣臺
    北地方法院檢察署檢察官提出告訴，經該署檢察官於98年2
    月2日以97年度偵字第20270號為不起訴處分後，聲請人不服
    ，聲請再議，經臺灣高等法院檢察署檢察長，於98年3月12
    日以98年度上聲議字第1664號處分書，駁回再議之聲請在案
    。上揭處分書原本於同年月20日送達予聲請人之受僱人收受
    ，嗣聲請人於同年3月26日向本院聲請交付審判，尚未逾法
    定期間，此業經本院調閱相關卷宗核閱無訛，合先敘明。
三、按刑事訴訟法第258 條之1 規定聲請人得向法院聲請交付審
    判，係對於「檢察官不起訴或緩起訴裁量權」制衡之一種外
    部監督機制，法院僅就檢察官所為不起訴或緩起訴之處分是
    否正確加以審查，以防止檢察機關濫權，依此立法精神，交
    付審判審查之範圍不得逾越原告訴之界限，且同法第258 條
    第3 項規定法院審查聲請交付審判案件時「得為必要之調查
    」，其調查證據之範圍，自應以偵查中曾顯現之證據為限；
    而同法第260 條對於不起訴處分已確定或緩起訴處分期滿未
    經撤銷者得再行起訴之規定，其立法理由說明該條所謂不起
    訴處分已確定者，包括「聲請法院交付審判復經駁回者」之
    情形在內，是前述「得為必要之調查」，其調查證據範圍，
    更應以偵查中曾顯現之證據為限，不得就聲請人新提出之證
    據再為調查，亦不得蒐集偵查卷以外之證據，否則，將與刑
    事訴訟法第260 條之再行起訴規定，混淆不清，亦將使法院
    僭越檢察官之職權，而有回復「糾問制度」之虞；且法院裁
    定交付審判，即如同檢察官提起公訴使案件進入審判程序，
    是法院裁定交付審判之前提，必須偵查卷內所存證據已符合
    刑事訴訟法第251條第1項規定「足認被告有犯罪嫌疑」而檢
    察官應提起公訴之情形，亦即該案件已經跨越起訴門檻，否
    則，縱或法院對於檢察官所認定之基礎事實有不同之判斷，
    但如該案件仍須另行蒐證偵查始能判斷應否交付審判者，因
    交付審判審查制度並無如同再議救濟制度得為發回原檢察官
    續行偵查之設計，法院仍應依同法第258條之3第2項前段之
    規定，以聲請無理由而裁定駁回。次按法院於審查交付審判
    之聲請有無理由時，除認為聲請人所指摘不利被告之事證未
    經檢察機關詳為調查或斟酌，或不起訴處分書所載理由違背
    經驗法則、論理法則或其他證據法則者外，不宜率予交付審
    判（法院辦理刑事訴訟案件應行注意事項第134條參照）。
    至上開所謂聲請人所指摘不利被告之事證未經檢察機關詳為
    調查，係指聲請人所提出請求調查之證據，檢察官未予調查
    ，且若經調查，即足以動搖原偵查檢察官事實之認定及處分
    之決定，倘調查結果，尚不足以動搖原事實之認定及處分之
    決定者，仍不能率予交付審判。
四、再按犯罪事實應依證據認定之，無證據不得認定犯罪事實，
    刑事訴訟法第154條第2項定有明文。又告訴人之指訴係使被
    告受刑事追訴目的，是其陳述是否與事實相符，仍應調查其
    他積極證據以資審認，始得為不利被告之認定，有最高法院
    52年台上字第1300號判例可稽。復認定不利於被告之事實，
    須依積極證據，苟積極證據不足為不利於被告事實之認定時
    ，即應為有利於被告之認定，更不必有何有利之證據，亦有
    最高法院30年上字第816號判例可資參照。刑法誹謗罪之成
    立，除行為人在客觀上有指摘或傳述足以毀損他人名譽之事
    實外，尚須主觀上有毀損他人名譽之故意，方具構成要件該
    當性，而行為人是否具有主觀構成要件之故意，尚須依當時
    具體情況客觀判斷之。而證據法則上，倘無證據足證行為人
    係出於惡意所為，即應推定其係以善意為之，此即所謂「真
    正惡意原則」之主要意涵。職此，行為人是否確有誹謗之事
    實，端視其是否有誹謗之故意及所描述是否屬實而定。倘無
    證據證明行為人有誹謗之故意，或有相當證據足徵行為人所
    述屬實或有相當理由確信所述屬實，而難謂其有真正惡意，
    除有具體反證外，自應推定係出於善意為之。末按，我國司
    法院大法官會議釋字第509號解釋文亦已明確揭櫫：「言論
    自由為人民之基本權利，憲法第11條定有明文，國家應給予
    最大限度之維護，俾其實現自我、溝通意見追求真理及監督
    各種政治或社會活動之功能得以發揮。惟為兼顧對個人名譽
    、隱私及公共利益之保護，法律尚非不得對言論自由依其傳
    播方式為合理之限制。刑法第310條第1項及第2項誹謗罪即
    係保護個人法益而設，為防止妨礙他人之自由權利所必要，
    符合憲法第23條規定之意旨。至刑法同條第3項前段以對誹
    謗之事，能證明其真實者不罰，係針對言論內容與事實相符
    之保障，並藉以限定刑罰權之範圍，非謂指摘或傳述誹謗事
    項之行為，必須自行證明其言論內容確屬真實，始能免於刑
    責。惟行為雖不能證明言論為真實，但依其提出證據資料，
    認為行為人有相當理由確信其為真實者，即不能以誹謗罪之
    刑責相繩，亦不得以此項規定而免除檢察官或自訴人於訴訟
    程序中，依法應負行為人故意毀損他人名譽之舉證責任，或
    法院發現其為真實之義務」等旨，公訴人或自訴人於刑事訴
    訟程序中，依法應負行為人「故意」誹謗之舉證責任。基於
    權衡公共利益與個人名譽、經濟信用保障，避免人民因恐於
    統治者施以刑罰箝制，或動輒以私權保護為由，極度限縮人
    民言論自由基本權利之保障，行為人是否構成刑法上誹謗罪
    ，必合於誹謗罪之構成要件，且有「積極證據」足徵係出於
    「惡意」傳述、指摘，始得以該罪相繩。倘基於善意，為自
    辯及保護合法利益，與多數人之公共利益有關，而發表言論
    、文字者，即不得以刑責相繩。又違反公職人員選舉罷免法
    第104條之罪，須以意圖使候選人當選或不當選，而散布謠
    言或傳播不實之事，足生損害於公眾或他人為其要件，候選
    人之言行乃供選民行使投票權時所評斷依據之一，應係可受
    公評之事，是若非明知所散布之內容為謠言或不實之事項，
    而係將該等事實提由公評，即難遽以該罪相繩。
五、被告乙○○於偵查中經傳未到，被告丁○○、甲○○、戊○○等固不否認於96年11月27日上午，在立法院內召開記者會
    等情，惟均堅決否認涉有不法犯行，被告丁○○辯稱：伊是
    來自臺中市的民意代表，非常關心漢翔公司的發展，不希望
    有外力介入，讓漢翔公司有所損失，所以伊接受漢翔總經理
    及乙○○前副部長的陳情，伊覺得合理懷疑，因為丙○○也
    對外表示，他有要求國防部依照相關法令規定辦理招標，所
    以伊合理懷疑他介入這件採購案，尤其漢翔總經理戊○○也
    提出一些數據給伊看，所以伊就召開記者會，接受社會各界
    公評，應該不是聲請人所說的妨害名譽或違反選罷法或加重
    誹謗，伊是基於立委的職責，不要因為有人介入，而讓漢翔
    公司的權利受損。印象中伊與甲○○當場並沒有指名、指姓
    聲請人等語。被告甲○○辯以：當時伊是國防委員會資深委
    員，總共待了12個會期，臺中的鄉親漢翔公司總經理戊○○
    來立法院陳情，另外當時的國防部卸任副部長也接受到陳情
    ，帶領戊○○到伊辦公室，因為伊身為國防委員，一定要將
    這件事情跟國防部說清楚，而且在國防法第22條有規定，國
    防政策要結合民間力量發展國防科技工業、獲得武器裝備，
    以自製為優先，向外採購時應落實技術移轉，達成獨立自主
    之國防政策，伊是基於這樣的理想，所以才接受陳情，伊個
    人主張要落實國防自主、自製的政策，這是伊問政的理想。
    同時，因為伊係出身於臺中市的民意代表，呼籲政府要注重
    大臺中地區的產業發展，而漢翔公司位於臺中，若能獲得國
    防工程，當然是造福臺中的地方鄉親，所以伊當時才接受陳
    情，在當日召開記者會，質疑國防部在漢翔公司已經得標了
    ，為何在程序上不依照政府應該走的程序，突然有立委關心
    ，當然伊質疑是根據漢翔公司及乙○○前副部長所提供的所
    謂有立委介入此項工程有不合常理的情形，且伊召開記者會
    ，目的是要讓社會大眾接受公評。又伊於立法委員問政長期
    以來都不會無的放矢，而且依據憲法第73條規定，立法委員
    在院內所為言論受憲法保障等詞。被告戊○○則以：漢翔公
    司屬於經濟部，是百分之百國營公司。該次記者會是一個陳
    情記者會。所謂「迅馳專案」是指國軍將採購611輛的八輪
    裝甲車，該案經由10年研發，從原型車到小批量生產、漢翔
    公司都有投入研發過程，該案是繼前案的後續量產計畫，預
    算已經列出，公告金額是301億，去年經過招標的延宕，直
    到10月間終於進行開標，參加該標案的共有2個集團，一個
    是三陽集團，一個是漢翔集團，漢翔集團包括中鋼、工研院
    、合成等國內重大廠商，所有的都是小批量研發的廠商。96
    年10月間開標當天，主標單位國防部軍備局採購中心進行資
    格標審查，判定三陽集團不合格，漢翔為唯一合格廠商，當
    天理應開第2階段價格標，但因為三陽的代表在場抗議，僵
    持數小時不讓伊等開，所以當天採購中心決定暫緩開標。據
    悉，當天三陽公司立即跟工程會申訴。未料漢翔公司一直沒
    有接到通知，在資格標也是唯一合格的參標者，也沒有通知
    伊等去參加第2階段的價格標。因為一直遲遲等不到，所以
    伊等向中部地區交通委員會立委丁○○、國防委員會委員甲○○及國防前任副部長乙○○陳情，希望以立委職權幫伊等
    了解問題出在那裡，同時也希望能夠維持國家的重大武器系
    統、本土自製的政策原則，更重要的是能夠照顧漢翔公司同
    仁的工作機會，所以在二位委員的協助下，於同年11月27日
    上午，在立法院召開陳情會，主要訴求是呼籲國防部能夠依
    法行政，儘速依照法定程序完成開標。就伊印象所及，伊的
    發言及諸位委員的發言並未脫離上述主軸。當天的訴求是基
    於國防法第22條，就是本土有能力製造的應交由本土製造，
    乙○○他任副部長時非常支持國防本土政策，他在場也再次
    宣示這是政府的一貫主張。蔡先生在當立委時也幫漢翔爭取
    過IDF第二代的性能提昇，所以漢翔公司請乙○○出來幫忙
    說話是很自然的事情。另外何委員也強調，八輪甲車有建案
    上面時間的急迫性，國防部如果有的話不需要考慮外在任何
    壓力，應該要儘速按法定程序進行，謝委員的發言主要是集
    中在這個案子是300億的公告外，未來在全車壽期25年間，
    還另外有200億的商機，所以為了照顧中部地區的國防產業
    ，他也認為應該儘速由漢翔及其中衛體系在中部進行承攬。
    當天記者會開完後，有趣的是，漢翔就接到採購中心11月27
    日的來文，證明漢翔是唯一通過資格審查的廠商，但是價格
    標直到97年5月才開標，經查證，採購中心在4月底已接獲工
    程會的判決結果，證明三陽的申覆完全沒有道理，已經被駁
    回。當時，乙○○回任國防部長，他認為所有檯面上延宕理
    由都已經消失，可以開標，所以漢翔就被通知可以開標。開
    標後發現漢翔的報價未進底價，經過13次降價，也沒有進入
    底價，就沒有人得標。以伊立場來看，底價是超過過去的慣
    例，底價訂得非常低，漢翔不可能賠本來標，所以就忍痛放
    棄。一般而言，公開預算和底價不可能有那麼大的差距，否
    則就有浮爛編列預算之嫌，而本案之前有小批量的製作，絕
    對不可能有浮爛編列預算。所以認為國防部有很大的壓力。
    另伊認為立委的行為可以接受公評，且聽說在開標日當天下
    午丙○○有去參訪聯勤的兵整中心，他的助理也曾針對本案
    關切過，丙○○也沒有否認，況記者會現場有人請丙○○委
    員再度澄清本案開標的延宕是否和他本人的關切有所關連等
    語置辯。經查：
（一）國防部迅馳專案「八輪甲車底盤載具等6項」採購案，採
      公開招標、一次投標分段開標（第一段資格、規格標，第
      二段價格標）暨共同投標方式辦理，於96年10月9日辦理
      第三次開標作業，投標廠商計有漢翔航空工業股份有限公
      司（下稱漢翔公司，共同投標廠商：和成欣業股份有限公
      司、中鋼機械股份有限公司）及三陽工業股份有限公司（
      下稱三陽公司，共同投標廠商：金賓汽車有限公司）等二
      家廠商投標，並於同年月31日由國防部軍備局採購中心宣
      告資、規格標審查結果，漢翔公司合格，三陽公司則未依
      招標文件投標，為不合格標，聲請人丙○○旋即於同年11
      月2日以立法委員之身份，向國防部、國防部軍備局、陸
      軍司令部、聯合後勤司令部、聯勤兵整中心發出開會通知
      ，訂於同年月6日上午10時，在立法院紅樓302室，針對陸
      軍「迅馳專案」樣車存有諸多缺失召開協調會；而於前開
      資、規格標在96年10月31日宣告審查結果前，另有立法委
      員於同年月18日函文國防部軍備局、聯勤司令部及陸軍司
      令部，申請至聯勤兵整中心考察，是於同年月25日由軍備
      局、聯勤司令部及陸軍司令部相關業管人員陪同立法委員
      及隨行助理至聯勤兵整中心考察乙節，有國防部96年11月
      27 日下午6時30分之新聞稿、立法院丙○○委員國會辦公
      室96年11月2日96隆國字第96011020001號開會通知單、國
      防部軍備局採購中心96年11月6日、編號管提96050號重要
      工作提報單、迅馳專案「八輪甲車底盤載具等6項」購案
      立法委員行文參詢及會議資料說明表在卷可稽，且為聲請
      人於告訴狀中，不否認確於96年10間前往兵整中心觀看測
      試，並於同年11月6日（誤繕為11月2日）在立法院邀集國
      防部軍備局等相關單位，針對系爭迅馳專案採購案召開協
      調會等情，是此部分事實，應堪認定。
（二）被告戊○○所為上開辯解，核與國防部軍備局97年4月1日
      以國備採管字第0970003652號函送之「迅馳專案」招標及
      立法委員行文參詢之相關資料悉相符合，有軍備局上開函
      送資料在卷可稽，而被告戊○○身為系爭採購案之投標廠
      商之一漢翔公司總經理，對於漢翔公司既已為唯一合法投
      標廠商，卻遲未接獲第二階段價格標之開標通知，為顧及
      漢翔公司之營業利益及全體員工之權益，而對於軍備局係
      因何故而遲未進行第二階段之開標程序產生懷疑，實為事
      所當然，而衡諸聲請人除於96年10間，曾前往兵整中心參
      訪外，更於系爭採購案第一階段開標審查結果宣布後之兩
      天，即於96年11月2日針對系爭採購案，向軍備局等相關
      單位發出96年11月6日召開協調會之通知，聲請人並於該
      次協調會中表示「已有廠商投訴，故認定有綁標、限制競
      爭之情形，並要求在戰術測評未通過前，本案應暫停開標
      ，重行修正後再行辦理招標」等情，此有國防部軍備局採
      購中心96年11月6日、編號轄提96050號之重要工作提報單
      可查（偵卷第28頁），再參以本件採購案之投標者僅漢翔
      公司及三陽公司，已別無他家廠商參與，則聲請人於96年
      11 月6日會議中所表示之「廠商投訴」，是否非為三陽公
      司，尚非無疑，況上開軍備局之重要工作提報單中亦載明
      「蔡委員... 要求在戰術測評未通過前，本案應暫停開標
      ，重行修正後再行辦理招標」，則聲請人是否未有要求變
      更標案規格或廢標之情事，亦容有疑義；從而被告戊○○
      以漢翔公司總經理之身分，對於軍備局遲未通知唯一合法
      投標商漢翔公司進行第二階段開標乙事，懷疑係因聲請人
      受三陽公司之委託，而以立法委員身分介入迅馳專案，並
      向軍備局等相關單位針對系爭採購案表達關切所致，乃屬
      合理之懷疑，且被告戊○○前往立法院向中部地區選出之
      立法委員陳情，並當日召開記者會發表前揭言論之目的，
      係希冀得發揮憲政體制下，立法權監督行政權之權力制衡
      機制，而促請國防部依法行政，儘速依照法定程序完成開
      標作業，而非針對聲請人以誹謗其個人名譽，自難認被告
      於主觀上有何誹謗故意，且綜觀前開事證，客觀上亦難認
      被告戊○○係捏造虛偽事項毀損他人名譽甚明，又既查無
      任何具體反證足認被告戊○○有真正惡意，自應推定被告
      係出於善意為之。
（三）本件聲請人指訴上開國防部公開招標採購陸軍八輪裝甲車
      之「迅馳專案」，經測試後，發現該案之樣車有垂直攀高
      、甲車重量及半徑迴轉等測試不合格及招標文件不合規定
      等缺失，而懷疑該「迅馳專案」涉有弊端，因而請國防部
      軍備局召開協調會，並提出說明等情，足認該「迅馳專案
      」是否符合招標公告、招標文件有無造假等，攸關國防部
      對於武器之採購是否公開、透明，及武器採購預算有無浮
      濫編列等影響全國民眾權益甚大，是迅馳專案之採購招標
      過程是否涉有弊端，不僅係聲請人身為立法委員得為質疑
      之事或身為投標廠商之漢翔公司所至為關心者，亦為全民
      於社會契約理念下交託權力予少數掌權者之際，期望組成
      廉能政府、謀求公共福祉，自會對於政府重大採購案是否
      依法行政而未有不當利益輸送或掛勾之情有所關切，是系
      爭採購案之招標開標過程是否涉有外力不當介入，應屬可
      受公評之事項；而被告戊○○基於前述之合理懷疑，至立
      法院交付相關資料向前任國防部副部長即被告乙○○、時
      任立法委員之被告丁○○、甲○○陳情，並共同召開記者
      會對聲請人提出前揭質疑，渠等之言論係指涉政治人物之
      廉潔性，亦屬可受公評之事項，蓋於現今政黨政治架構下
      ，人民將政治決策及國家發展政策交由政黨推派黨員參與
      政治事務，凝聚各方民意、逐步折衝以求達成共識，利於
      公共事務之推展，而政治事務既常涉及立場不同之各方利
      益，則涉足政治領域之政治人物操守如何，即攸關民意是
      否得正確、正當地被理解並傳達至公共言論場域，則不同
      黨派之政治人物彼此間透過言論及相關證據資料，檢視彼
      此之行為及操守，正足以使人民得其機會參與檢驗政治人
      物之可信性及相關政黨政治活動之正當性，使各方意見在
      辯證中求其真相，人民亦得在資訊充足之情況下為政治選
      擇，此係促進民主政治發展之必要環節，從而縱本件被告
      四人係於時值立法委員選舉期間，召開記者會對聲請人提
      出前揭質疑，惟此適足以使本件聲請人得其機會就系爭採
      購案及個人廉潔性等可受公評之事項對大眾提出說明，供
      選民於行使投票權前，得更進一步檢驗候選人之可信性；
      綜上所述，被告等前揭言論，核與刑法誹謗罪及公職人員
      選舉罷免法第104條規定之構成要件未合，且與多數人之
      公共利益有關，渠等言論係以善意對可受公評之事為適當
      之評論，亦非意圖使候選人當選或不當選，而散布謠言或
      傳播不實事實，洵堪認定，復查無其他積極證據，足認被
      告等涉有妨害名譽或違反公職人員選舉罷免法之犯行，其
      所發表言論、文字，即不得以刑責相繩。
（四）另聲請人補充聲請交付審判理由指述；被告乙○○於97年
      1 月6日於媒體公開指稱聲請人有陪同未得標之軍火商前
      往國防部關切，使系爭資格標延宕之不實事項等情，查此
      部分事實已逾告訴範圍，且非臺灣臺北地方法院檢察署、
      臺灣高等法院檢察署不起訴處分及駁回再議確定之犯罪事
      實，聲請人自不得針對此部分事實，向本院聲請交付審判
      ，附此敘明。
六、本件聲請人雖執首揭理由認被告等涉有妨害名譽等罪嫌，而
    向本院聲請交付審判，惟經本院依職權調閱前開偵查卷宗（
    臺灣臺北地方法院檢察署97年度偵字第20270號、臺灣高等
    法院檢察署98年度上聲議字第1664號處分書），檢察官於上
    開處分書中就被告等所涉罪名罪嫌不足之理由均詳予論述，
    經核尚無何違誤之處，亦無違背經驗法則或論理法則之情事
    ，是原臺灣臺北地方法院檢察署檢察官及臺灣高等法院檢察
    署檢察長以被告等犯罪嫌疑不足，分別予以不起訴處分及駁
    回再議之聲請，認事用法，並無不當。聲請交付審判意旨猶
    執前詞，尚有未合，由卷內資料判斷，尚未跨越起訴之門檻
    甚明，是依前揭說明，本件聲請人此部分聲請交付審判，為
    無理由，應予駁回。
據上論斷，應依刑事訴訟法第258條之3第2項前段，裁定如主文
。
中    華    民    國    98    年    6     月    30    日
                  刑事第八庭  審判長法  官  陳德民
                                    法  官  詹慶堂
                                    法  官  楊蕙芬
以上正本證明與原本無異。
如不服本裁定，應於送達後5日內，向本院提出抗告狀。
                                    書記官  馬正道
中    華    民    國    98    年    6     月    30    日


司法院資訊處製作；財團法人民間司法改革基金會備份。
